【裁判字號】    99,上更(一),148
【裁判日期】    990929
【裁判案由】    強盜
【裁判全文】
臺灣高等法院臺中分院刑事判決     99年度上更(一)字第148號
上  訴  人
即  被  告  甲○○
選任辯護人  常照倫律師
上列上訴人因強盜案件，不服臺灣臺中地方法院96年度訴字第13
70號，中華民國97年3 月17日第一審判決（起訴案號：臺灣臺中
地方法院檢察署95年度偵字第11295號），提起上訴，判決後，
經最高法院發回更審，本院更為判決如下：
    主  文
原判決撤銷。
甲○○犯共同私行拘禁罪，處有期徒刑壹年肆月，減為有期徒刑
捌月。
    事  實
一、緣黃湘文於民國（下同）94年11月底透過富貴鴻有限公司（
    下稱富貴鴻公司）之業務員丙○○（原名「丁○○」）、陳
    志強，而認識富貴鴻公司之周世昌（總經理兼實際負責人）
    、何姿瑩（周世昌之妻）、林從琦（何姿瑩與其前夫所生之
    女），並投資富貴鴻有限公司新臺幣（下同）4百多萬元，
    詎富貴鴻公司於95年4月間即倒閉，黃湘文乃於95年4月間，
    出具委託協議書、富貴鴻公司消費會員申請書及蔡孟珊（黃
    湘文女兒）合作金庫銀行帳戶等資料予乙○○並告知負責人
    周世昌、業務員丙○○等人之聯絡電話，委託乙○○找出負
    責人周世昌或業務員丙○○以協調處理該筆投資款。乙○○
    （業經本院99年度上更(二)字第9號判處有期徒刑1年8月，減
    為有期徒刑10月確定）於95年5月8日聯絡到丙○○後，即與
    其外甥甲○○共同基於以妨害自由、傷害之手段向丙○○討
    債之犯意聯絡，先由乙○○向知情、具有幫助犯意之友人蘇
    茂松商借位於臺中市○○區○○路75巷6號之廢棄工廠後，
    再由甲○○邀約亦具有以妨害自由、傷害之手段討債犯意聯
    絡之真實姓名年籍均不詳之5名成年男子（其中2人綽號「阿
    彬」、「阿豐」，下合稱「阿彬」、「阿豐」等五名成年男
    子），在台中市○○區○○路附近之「禾夏草堂茶坊」餐廳
    附近等候會合。由乙○○於95年5月9日13時許，以自稱「黃
    先生」並假藉欲瞭解丙○○所服務之毅利達國際有限公司（
    下稱毅利達公司）加盟方案為由，撥打電話與丙○○聯繫，
    與丙○○約定於95年5月9日14時許，在「禾夏草堂茶坊」餐
    廳見面。丙○○於95年5月9日14時許，至「禾夏草堂茶坊」
    餐廳與乙○○見面後，乙○○旋取出上開富貴鴻公司消費會
    員申請書，並以丙○○先前任職之富貴鴻公司與黃湘文間有
    消費糾紛，要求丙○○應與黃湘文當面解釋清楚。丙○○不
    疑有他，遂駕駛其自己之自用小客車搭載乙○○與「阿彬」
    、「阿豐」等5名成年男子之其中1人，依乙○○之指示行駛
    至前開廢棄工廠，甲○○則與前開「阿彬」、「阿豐」等5
    名成年男子之其餘之人另駕駛一輛自用小客車隨同至前開廢
    棄工廠，抵達後，「阿彬」、「阿豐」等5名成年男子即將
    丙○○強押至前開廢棄工廠之房間內，並出手毆打丙○○後
    ，乙○○、甲○○則在旁守候，乙○○並告以丙○○應負責
    賠償富貴鴻公司積欠黃湘文之債務，丙○○不從，乙○○復
    指示「阿彬」、阿豐」等5名成年男子，徒手共同毆打丙○○，乙○○繼而出言向丙○○恐嚇稱：「如不負責解決賠償
    問題，就要將你處理掉」等語，並指示「阿彬」、「阿豐」
    等五名成年男子中之1人至丙○○駕駛之前開自用小客車內
    拿取丙○○之皮包，經清點丙○○皮包內之提款卡、現金卡
    計算可動支之餘額約新台幣15萬元，乙○○見與其受委託討
    債金額相去甚遠，乙○○、甲○○復指示「阿彬」、「阿豐
    」等5名成年男子毆打丙○○，致丙○○受有臉、頭皮、右
    肩、左上臂及背部挫傷等傷害，其間直至95年5月9日晚間10
    時許，乙○○始連絡到黃湘文，告知已找到丙○○並請黃湘
    文前來，黃湘文則以：時間已晚，其為女子不便前往，由乙○○協調即可等語，乙○○乃命丙○○需籌借交付200萬元
    始得脫身，丙○○則自95年5月9日下午某時起，至95年5月9
    日夜間某時止，在前開廢棄工廠之房間內，多次撥打電話分
    別向當時毅利達公司之同事曾欽章、陳毅嘉及賴瑞麒借錢。
    嗣為等候確認丙○○籌借200萬元之結果，乙○○、甲○○
    及「阿彬」、「阿豐」等5名成年男子，於95年5月10日凌晨
    某時，將丙○○載往遷移至位於臺中市○○○路之「金都理
    容ＫＴＶ」包廂內，繼續剝奪丙○○之行動自由。嗣乙○○
    再撥打電話至蘇茂松位於臺中市○○區○○路2段247號11樓
    之3居所，向蘇茂松商借上址居所使用後，旋再於95年5月10
    日天亮之際，將丙○○載往蘇茂松上址居所（由蘇茂松開門
    入內），繼續剝奪丙○○之行動自由。丙○○至蘇茂松上址
    居所後迄至95年5月10日約12時許止之期間，多次撥打電話
    與曾欽章、陳毅嘉等友人聯繫後，確認無從籌借款項。乙○○乃迫使丙○○簽立內容略以丙○○願賠償富貴鴻公司會員
    投資之損失計200萬元，並分四期即依序於95年5月11日、95
    年6月15日、95年7月15日、95年8月15日各給付50萬元之切
    結書一件（計二紙）而使丙○○行使無義務之事後，於95年
    5月10日約16時許，始將丙○○自蘇茂松之上開居所釋放離
    去，乙○○並將門號0000000000號之電話號碼留給丙○○，
    供丙○○離去後給付款項時與乙○○聯絡之用。乙○○於95
    年5月11日即撥打電話給丙○○催討50萬元，期間丙○○並
    報警處理。嗣乙○○、甲○○於95年5月12日15時30分許，
    共同前往位於臺中市○○區○○路2段446號1樓之「麥當勞
    速食店」欲向丙○○取款時，經埋伏在該處之警察查獲，且
    經警當場自乙○○處扣得門號為0000000000號之手機1支、
    丙○○所簽立之切結書1件及丙○○之身分證影本、汽車駕
    駛執照影本各1件（丙○○身分證影本、汽車駕駛執照影本
    各1件，業已發還丙○○），因而查悉上情。
二、案經丙○○訴由臺中市警察局第三分局報請臺灣臺中地方法
    院檢察署檢察官偵查起訴。
    理  由
壹、證據能力部分
一、按被告以外之人於檢察事務官、司法警察官或司法警察調查
    中所為之陳述，與審判中不符時，其先前之陳述具有較可信
    之特別情況，且為證明犯罪事實存否所必要者，得為證據，
    刑事訴訟法第159條之2固定有明文。惟查，本案證人丙○○
    於警詢時證述後，其嗣於原審審理時業已另具結作證，且證
    人丙○○於警詢時之證述中與審判中不符之部分，復無刑事
    訴訟法第159條之2規定具有較可信之特別情況，且為證明犯
    罪事實存否必要者，故依據刑事訴訟法第159條第1項之規定
    ，證人丙○○於警詢時之證述，自無證據能力。惟按被告以
    外之人於審判外之言詞或書面陳述，雖不得以之直接作為證
    明犯罪事實存否之證據，但非不得以之作為彈劾證據，用來
    爭執或減損被告、證人或鑑定人陳述之證明力（參最高法院
    98年台上字第2896號判決意旨）。茲證人丙○○在警詢中之
    陳述無證據能力，惟依上揭判決要旨，仍非不得作為彈劾證
    據。
二、按被告以外之人於審判外之陳述雖不符刑事訴訟法第159條
    之1至之4等4條之規定，而經當事人於審判程序同意作為證
    據，法院審酌該言詞陳述或書面陳述作成時之情況，認為適
    當者，亦得為證據；當事人、代理人或辯護人於法院調查證
    據時，知有刑事訴訟法第159條第1項不得為證據之情形，而
    未於言詞辯論終結前聲明異議者，視為有前項之同意，同法
    第159條之5定有明文。立法意旨在於傳聞證據未經當事人之
    反對詰問予以核實，原則上先予排除。惟若當事人已放棄反
    對詰問權，於審判程序中表明同意該等傳聞證據可作為證據
    ；或於言詞辯論終結前未聲明異議，基於尊重當事人對傳聞
    證據之處分權，及證據資料愈豐富，愈有助於真實發見之理
    念，且強化言詞辯論主義，使訴訟程序得以順暢進行，上開
    傳聞證據亦均具有證據能力。本案判決除上述外，下列所引
    用之各該被告以外之人於審判外之陳述（包含書面陳述），
    性質上均屬傳聞證據，檢察官、被告、辯護人迄本院言詞辯
    論終結前，均未主張有刑事訴訟法第159條第1項不得為證據
    之情形，本院審認上開證據作成時之情況，認應無違法或不
    當情事，與本案待證事實間復具有相當之關聯性，以之作為
    證據應屬適當，依刑事訴訟法第159條之5第2項之規定，均
    有證據能力。
貳、實體部分
一、訊據上訴人即被告甲○○（以下稱被告）固對於上開妨害自
    由之犯行坦承不諱，惟矢口否認有何傷害丙○○之犯行，辯
    稱：丙○○係與「阿豐」、「阿彬」發生爭吵，「阿彬」等
    人才會毆打丙○○云云。經查：
（一）告訴人丙○○遭被告甲○○、同案被告乙○○及「阿彬」
      、「阿豐」等5名成年男子私行拘禁而剝奪行動自由之事
      實，有下列事證可資佐證：
    1.證人黃湘文於原審96年9月14日審理時證稱略以：伊於94
      年11月底透過富貴鴻有限公司（下稱富貴鴻公司）之業務
      員丙○○（原名「丁○○」）、陳志強，而認識富貴鴻公
      司之周世昌（總經理兼實際負責人）、何姿瑩（周世昌之
      妻）、林從琦（何姿瑩與其前夫所生之女），投資富貴鴻
      有限公司4百多萬元，詎富貴鴻公司於95年4月間即倒閉，
      伊乃於95年4月間，出具委託協議書、富貴鴻公司消費會
      員申請書及蔡孟珊（黃湘文女兒）合作金庫銀行帳戶等資
      料予乙○○並告知負責人周世昌、業務員丙○○等人之聯
      絡電話，而委託乙○○找出負責人周世昌或業務員丙○○
      以協調處理該筆投資款，乙○○並約於95年5月9日晚間10
      時許，打電話給伊表示已找到丙○○，要伊前去，惟伊告
      以：其時時間已晚，伊為女子不便前往，由乙○○協調即
      可等語（見原審卷(一)第83-98頁）。並有委託協議書、富
      貴鴻公司消費會員申請書、蔡孟珊合作金庫銀行帳戶存摺
      封面影本各一紙（見警卷第37、38、38之1頁）、臺灣臺
      中地方法院96年度訴字第4381號判決、臺灣臺中地方法院
      檢察署96年度偵字第16032號不起訴處分書（見本院另案
      98年度上更(一)字第140號卷第77至134頁、第139至140頁）
      附卷可按。
    2.證人丙○○於95年7月28日檢察官偵查時證稱：「（為何
      當天會跟乙○○約在外面見面？）他在一個星期前打電話
      給我說要了解毅利達公司的業務，當時我是該公司的業務
      ，他打我的行動電話給我，我就覺得奇怪，問他說你是誰
      介紹的，他又跟我說另一個人的名字，但我也不認識，我
      跟他約在禾夏草堂茶坊見面。我就跟他講解，約十幾分鐘
      ，他拿出富貴鴻公司的單據（一般有買產品的收據），就
      是卷附消費會員的申請書，他問我是否認識購買人林駿駒
      ，我跟他說不認識。但是我知道推薦人蔡孟珊我認識，他
      問我這一家公司如何，我跟他說這家公司情況，我跟他說
      如果你要知道細節要找蔡孟珊，他就跟我說申請人林駿駒
      要了解富貴鴻的狀況，我就開我的車載他，他坐在副駕駛
      座，但後面有突然再上來一個人，要我跟一部車走，去到
      西屯永輝路廢工廠。在車上，林一直跟我說只要跟當事人
      解釋，我有懷疑，但是我想跟當事人解釋完就可以了，到
      工廠，叫我下車，五、六個人將我圍起來，要我到工廠的
      房間，一進去就被打了，被告沒有打我，但是乙○○有叫
      其他人打我，有5、6個人圍毆我。因為陸陸續續有跟進來
      ，他們打我的身體，…後來他（指乙○○）拿出會員申請
      書，要我負責，要付錢，其他的人到我車上去找存簿、信
      用卡、提款卡…等，並拿我大眾現金卡去提領，但是沒有
      提領到錢，回來又打我。要我籌錢約200萬，要將我的車
      拿去賣。我一直打電話籌錢，一直限制我在那邊，直到吃
      完晚飯，有朋友要借我錢，但明天才匯錢，…凌晨有將我
      換地方，在車內左右都有人看顧我，到一家京都KTV酒店
      ，休息幾個小時，因為店家要打烊，所以又換到松竹路他
      朋友那邊。KTV及松竹路的大樓都有監視器，文心路的大
      眾銀行，都有錄影帶。到他朋友那邊，繼續聯絡要匯錢的
      事。之前我在廢棄的工廠，已經借到180多萬。在松竹路
      他們又要我繼續聯絡，後來我又聯絡老闆，老闆發現不對
      ，問我是不是被綁，甲○○要我照實聯絡，說我被綁，之
      後我老闆打電話來，說我欠公司錢，沒有錢可以給我，當
      時甲○○在，後來乙○○來，他們就去討論，逼我寫切結
      書，內容是95年5月11日，6、7、8月每月15日要我各還50
      萬，共200萬，當場將我身分證、駕照影印，並要我在切
      及書上簽名，…，後來放我走。隔一天，我有去驗傷，並
      報警，5月11日前一天乙○○約5月11日在河南路麥當勞見
      面取款，當時我跟他說我有籌到17萬。當場他被警察抓到
      …」等語（見偵查卷第36頁至第37頁）；於原審96年9月
      14 日審理時證稱：「（95年5月9日當天，乙○○是否有
      打電話與你聯絡約你出來見面？）有約我，但是當時並不
      是用乙○○的名字，他打電話跟我說要瞭解買日常用品的
      批發東西，當時他隨便講一個名字，也隨便講一個介紹人
      的名字，我想說有人介紹應該沒有關係，當時他約我在台
      中市○○區○○路與大連路附近的茶店見面。」、「（95
      年5 月9日當天，乙○○打電話與約你出去碰面後的情形
      為何？）乙○○當天下午2、3點左右，約我在台中市○○
      區○○路附近之『禾夏草堂茶坊』碰面，問我日常用品批
      發的東西，之後他突然就拿一張富貴鴻有限公司消費會員
      申請書，就問這是否是我簽名的，我說是，他說要去向申
      請書上申請人即林駿駒（實際上是黃湘文）解釋，就把我
      帶走，就帶去文心路轉到一個巷子內的廢棄的工廠。」、
      「（剛才證述到你不知道簽名的意義就隨便簽名，為何乙○○拿出這份富貴鴻有限公司消費會員申請書要你去向申
      請人解釋，你就跟他去解釋？）因為他直接把我帶走，且
      旁邊還有年輕人，且後面還有跟一台車輛。」、「（乙○○當時有無出言恐嚇或是拿武器威脅要你跟他一起走？）
      都無。」、「（你是自願跟乙○○去向申請人解釋的嗎？
      ）我想說應該沒什麼事情，所以我就跟他去。」、「（你
      有開車去剛才所述的工廠？）他叫我開車，他就坐在副駕
      駛座，後面還有一個年輕人莫名其妙就坐上車。」、「（
      到了你剛才說的工廠之後情形為何？）我下車就是在工廠
      裡面，就被帶到在工廠的裡面的小房間，有5、6個年輕人
      就莫名其妙打我。」、「（打你的人是否是有在庭的被告
      乙○○或是甲○○？）、他們二人有在場，但是他們二人
      是否有打我，我並無印象。」、「（打了多久才停下來？
      ）約十幾分鐘。」、「（之後情形為何？）之後他們就停
      下來，乙○○就說公司吸金要我拿錢出來解決，我就說拿
      什麼錢這不關於我的事情，乙○○就叫一群年輕人5、6人
      打我。」、「（乙○○叫年輕人打你之後情形為何？）乙○○又叫一群年輕人到我的車上把我的包包拿出來，從我
      的包包拿出提款卡、現金卡，問我的卡片密碼，並要我不
      要亂講，乙○○說如我亂講就要打我，之後乙○○就叫年
      輕人去提款或是刷卡，之後就把我關在小房間，一群人看
      著我。」、「（你剛才說你的提款卡、現金卡有幾張卡被
      拿走？）提款卡與現金卡加起來約有十幾張左右。」、「
      （上述提款卡現金卡可以動用的餘額加起來有多少錢？）
      我無法很清楚回答，需要看當時的紀錄（按：應係15萬元
      ）。」、「（你說乙○○有叫年輕人去領錢或刷卡後來有
      無領到錢？）後來好像沒有領到錢。」、「（為何沒有領
      到錢，既然你都告訴他密碼？）我也不知道為何沒有領到
      錢，但是有因為沒有領到錢又打我。」、「（你被打之後
      還是繼續被關在工廠的小房間？）還是在工廠的小房間，
      被打的過程當中，他們有叫我拿錢出來解決，如我不拿錢
      出來解決的話，他們會把我處理掉，叫我要打電話跟朋友
      調錢。」、「（你有打電話向朋友調錢？）有。」、「（
      有無調到錢？）乙○○跟我說大約要200萬元，我有打電
      話給曾欽章、賴瑞騏、陳毅嘉這三人，…說我現在缺錢用
      ，需要200萬元的金額，我是以幾十萬元向他們調錢，因
      為如跟每個人說要200萬元，會顯得很奇怪，曾欽章、賴
      瑞騏本來說明天會將錢匯款給我，我就向乙○○說他們明
      天會調錢給我。」、「（陳毅嘉當時有同意要借錢給你？
      ）當時陳毅嘉有說要算算他那邊夠不夠錢。」、「（後來
      你與乙○○說你的朋友會調錢給你之後情形如何？）之後
      因為我被推在地上打、踹，弄得身上很髒，乙○○就叫一
      群人去我車上拿衣物讓我換洗，之後把我關在小房間裡面
      讓我睡覺過夜，約半夜凌晨4、5點就突然說要換地方，就
      叫一群年輕人架著我，把我帶上我的車，要我坐後面，由
      他們開車，我車後面還有跟一台車，我看到台中市北屯區
      的一家KTV，就把我帶上去KTV一間很大的包廂，讓我坐在
      那邊，一群年輕人看著我。之後天快亮，就把我帶到松竹
      路的一個民宅，進去之後就是剛剛坐在後面的證人蘇茂松
      來開門的，我在該處等我朋友的電話，之後朋友都說沒有
      錢可以借給我，我就向甲○○說，之後陳毅嘉覺得我怪怪
      的為何會調這麼多錢，但是我也不敢講，因為旁邊有很多
      人，當時陳毅嘉問我是否被綁，因為電話有擴音，我不敢
      講，所以甲○○有聽到，甲○○就拿起電話與陳毅嘉直接
      對話，甲○○有向陳毅嘉說我被綁，但結論是我的朋友均
      沒有錢可以調給我，過不久，乙○○就來了，把我關在旁
      邊，他們在旁邊討論，之後就有一群年輕人把我叫出來，
      要我出去調錢，叫我要跟他配合，給我時間讓我出去調錢
      ，且他知道我家住在哪裡，類似威脅的話恐嚇我，就叫我
      要照他講的話作，就拿出一張紙及筆出來，由乙○○唸，
      由我寫，就寫切結書的內容叫我蓋章，寫完之後才放我走
      。」、「（所以你並無調到任何的錢給乙○○，而在寫完
      切結書就讓你走？）是的。」、「（你是否在蘇茂松的家
      裡睡覺過夜？）我是在早上天快亮時到蘇茂松家直到下午
      約3、4 點才離開，我是被關在小房間休息。…」、「（
      在你從跟乙○○於95年5月9日碰面到達廢棄的工廠，直到
      95年5月10日下午離開蘇茂松的住處，這段期間，你有無
      向任何人呼救，求援？）因為行動電話與我本身的狀態都
      是被他們限制，且我每次打電話他們都說要擴音，所以我
      無法向任何人求援。」、「（你在金都KTV多久？）我無
      法記得很清楚，我是在睡夢中被叫起來，在金都KTV約有
      幾個小時，後來是金都KTV說要打烊，我們才離開。」、
      「（你是不是沒有交付任何金錢給乙○○或是甲○○，就
      簽立切結書？）因為我調不到錢，所以他們要我簽立切結
      書才放我走。」、「（你剛剛說進去後，蘇茂松來開門，
      你說的進去是指進大樓？）我是進去大樓後坐電梯，電梯
      打開門之後他們有敲門，蘇茂松來開門。」、「（你從到
      工廠到回到松竹路的民宅期間是否有決定離開的自由？）
      無。我是被一群人架著。」等語（見原審卷(一)第126頁至
      第139頁），並有扣案之證人丙○○所簽立切結書1件附卷
      可證，及扣押物品目錄表1紙、贓物認領保管單1紙、證人
      丙○○身分證影本、汽車駕駛執照影本各1件、證人丙○○受有前揭傷害之相片4張及南基醫院（彰化基督教醫院
      醫療合作醫院）95年5月10日診斷書一紙在卷可憑（均附
      於警卷）。又證人丙○○自95年5月9日下午某時起至95年
      5月9日夜間某時止，在前開廢棄工廠之房間內，多次撥打
      電話分別向其當時毅利達公司之同事即證人曾欽章、陳毅
      嘉及賴瑞麒借錢，嗣證人丙○○於95年9月10日天亮之際
      至證人蘇茂松上址居所後迄至95年5月10日約12時許止之
      期間，仍有再撥打電話與證人曾欽章、陳毅嘉等友人聯繫
      並仍未借得金錢乙節，核與證人陳毅嘉、曾欽章於偵查中
      結證及證人賴瑞麒於原審審理時結證情節相符（見偵查卷
      第50、51、62、63頁，原審卷(一)第196至200頁）。雖依證
      人丙○○前開之證述，並未提及同案被告乙○○拿出提款
      卡、現金卡後，前去提領，但並無現金被領取，乃因同案
      被告乙○○因見該金額與其受委託討債之金額相去甚遠，
      而未提領等語，惟將此情以丙○○於警詢時陳稱，同案被
      告乙○○曾詢問其提款卡之密碼，於向銀行查詢後得知其
      所有剩餘之金額約15萬元，與他們認知金額差距太大，所
      以未遭提領等語加以彈劾（見警卷第24頁），與同案被告
      乙○○所供承尚屬相符，則被告甲○○稱其等因見該金額
      與其受委託討債之金額相去甚遠，而未提領等語，可資採
      信。再參以證人丙○○既不承認其吸金，須對黃湘文負責
      ，始受被告乙○○指使「阿豐」、「阿彬」等人圍毆致身
      體受傷，已如前述，則證人丙○○豈會自願與同案被告乙○○等人達成由其給付200萬元之共識，倘證人丙○○係
      自願與同案被告乙○○等人達成給付200萬元共識，則何
      以被告等人還需拘禁證人丙○○自由，直至95年5月10日
      簽立切結書後再讓其離去，顯然證人丙○○上開證述並無
      不實。
    3.綜上所述，被告自白核與事實相符，應堪採信。
（二）關於告訴人丙○○於前開廢棄工廠內遭「阿彬」、「阿豐
      」等5名成年男子毆打，致受有臉、頭皮、右肩、左上臂
      及背部挫傷等傷害等情，迭據證人丙○○於偵查中檢察官
      訊問時及原審審理時均結證綦詳，並有丙○○受有前揭傷
      害之相片4張及南基醫院（彰化基督教醫院醫療合作醫院
      ）95年5月10日診斷書1紙在卷可憑（見警卷第39、41頁）
      。被告甲○○雖以前開情詞置辯，惟被告甲○○於95年5
      月12日警詢時自承：前開廢棄工廠是乙○○朋友以前的公
      司，現在已經廢棄沒有人在使用；前開廢棄工廠是乙○○
      指定的，因害怕丙○○逃走；「阿彬」、「阿豐」等人是
      由我及乙○○視情況指揮等語（見警卷第19、21頁），核
      與同案被告乙○○於警詢時供承：前開廢棄工廠是我朋友
      以前的公司，現在已經廢棄沒有人在使用；「阿彬」、「
      阿豐」聽我的指揮等語（見警卷第9、13頁），互核情節
      相符。則前開廢棄工廠既係同案被告乙○○因顧慮丙○○
      逃跑所指定之地點，且「阿彬」、「阿豐」等5名成年男
      子又聽命於同案被告乙○○及被告甲○○之指揮行事，倘
      非被告甲○○及同案被告乙○○之授意、指示，「阿彬」
      、「阿豐」等5名成年男子豈有無端共同毆打丙○○之可
      能。則被告甲○○、同案被告乙○○顯均基於自己共同犯
      罪之意思，授意、指示「阿彬」、「阿豐」等5名成年男
      子，對丙○○施以前揭毆打成傷之強暴手段，以遂行前揭
      強盜取財犯行，足堪認定。是被告前開以其與同案被告乙○○並未毆打丙○○作為卸責之辯詞，委無可採。被告於
      本院上訴審審理中又辯稱：其原係與「阿彬」、「阿豐」
      等人在別處喝茶，接到乙○○電話後，始臨時一同前往禾
      夏草堂茶坊，並不知道乙○○與丙○○間在談論何事云云
      ；但就「阿彬」、「阿豐」等人毆打丙○○之原因，卻又
      稱係「阿彬」、「阿豐」等人質問丙○○何以藉開公司向
      人詐騙，丙○○否認而發生衝突，才動手打人云云；其後
      所述更彼此矛盾，益證確屬卸責之詞。
（三）綜上所述，本件事證明確，被告上開犯行，足堪認定。
二、被告行為後，刑法業於94年2月2日修正公布，於95年7月1日
    施行，且按行為後法律有變更者，適用行為時之法律，但行
    為後之法律有利於行為人者，適用最有利於行為人之法律，
    現行刑法第2條第1項定有明文。此條規定乃與刑法第1條罪
    刑法定主義契合，而貫徹法律禁止溯及既往原則，係規範行
    為後法律變更所生新舊法律比較適用之準據法，是刑法第2
    條本身雖經修正，但刑法第2條既屬適用法律之準據法，本
    身尚無比較新舊法之問題，應一律適用裁判時之現行刑法第
    2條規定，以決定適用之刑罰法律，先予敘明。又以本次刑
    法修正之比較新舊法，應就罪刑有關之共犯、未遂犯、想像
    競合犯、牽連犯、連續犯、結合犯，以及累犯加重、自首減
    輕暨其他法定加減原因與加減例等一切情形，綜其全部罪刑
    之結果而為比較，最高法院95年5月23日著有95年度第8次刑
    庭會議決議可資參照。經查：
（一）法定刑中罰金刑部分：
      刑法第33條第5款業經修正公布，修正後刑法第33條第5款
      規定「罰金：新臺幣1千元以上，以百元計算之」，與修
      正前刑法第33條第5款規定「罰金：（銀元）1元以上」不
      同。比較新舊法結果，以修正前即行為時法較有利於被告
      ，故依刑法第2條第1項前段規定，本案關於刑法第302條
      第1項之法定刑罰金部分，自應適用行為時之法律即修正
      前刑法第33條第5款規定決定其罰金部分之法定刑。
（二）法定刑中罰金刑提高標準之新舊法適用：
      被告行為後，刑法施行法第1條之1於95年6月14日經總統
      以華總一義字第09500085181號令修正公布增訂。修正增
      訂之刑法施行法第1條之1規定：「中華民國94年1月7日刑
      法修正施行後（按指95年7月1日），刑法分則編所定罰金
      之貨幣單位為新臺幣。94年1月7日刑法修正時，刑法分則
      編未修正之條文定有罰金者，自94年1月7日刑法修正施行
      後，就其所定數額提高為30倍。但72年6月26日到94年1月
      7日新增或修正之條文，就其所定數額提高為3倍」。而本
      件被告所犯刑法第302條第1項之剝奪他人行動自由罪，定
      有罰金刑，且為刑法分則編未修正之條文而定有罰金刑者
      ；於刑法施行法第1條之1修正增訂前，其貨幣單位為銀元
      ，罰金刑之提高標準應適用罰金罰鍰提高標準條例第1條
      之規定：「依法律應處罰金、罰鍰者，就其原定數額得提
      高為2倍至10倍」，而再依現行法規所定貨幣單位折算新
      臺幣條例第2條規定：「現行法規所定金額之貨幣單位為
      圓、銀元或元者，以新臺幣元之3倍折算之」。比較新舊
      法適用之結果，其關於法定刑為罰金部分之提高標準，新
      舊法均無不利之情形，故依刑法第2條第1項前段規定，本
      案關於刑法第302 條第1項之法定刑罰金提高標準部分，
      自應適用行為時之法律即罰金罰鍰提高標準條例第1條之
      規定。
（三）刑法第28條原規定：「二人以上共同『實施』犯罪之行為
      者，皆為共同正犯。」新法修正為：「二人以上共同『實
      行』犯罪之行為者，皆為共同正犯。」將舊法之「實施」
      修正為「實行」。原「實施」之概念，包含陰謀、預備、
      著手及實行等階段之行為，修正後僅共同實行犯罪行為始
      成立共同正犯。是新法共同正犯之範圍已有限縮，排除陰
      謀犯、預備犯之共同正犯。新舊法就共同正犯之範圍既因
      此而有變動，自屬犯罪後法律有變更，而非僅屬純文字修
      正，應有新舊法比較適用之問題。是本件關於被告成立共
      同正犯部分，依刑法第2條第1項規定為新舊法之比較結果
      ，應適用修正前刑法第28條規定，論以共同正犯。
（四）按被告行為後，刑法第55條後段牽連犯之規定，亦於94年
      1月7日修正公布刪除，並於95年7月1日施行，是於新法修
      正施行後，被告於本案所為之私行拘禁罪、傷害罪，即須
      分論併罰。則被告之犯行，因行為後新法業已刪除牽連犯
      之規定，此刪除雖非犯罪構成要件之變更，但顯已影響行
      為人刑罰之法律效果，自屬法律有變更，經比較新、舊法
      規定，修正後之規定對於被告較為不利，依刑法第2條第1
      項前段之規定，仍應適用較有利於被告之行為時法律，即
      修正前刑法第55條後段牽連犯之規定，從較重之一罪予以
      論處。
（五）綜上被告全部罪刑之結果而為新、舊法比較，揆諸前揭最
      高法院決議及刑法第2條第1項所定之「從舊從輕」原則，
      適用被告行為時法律，對被告較為有利，自應適用修正前
      之刑法規定。
三、按刑法第302條第1項之妨害自由罪，係妨害他人自由之概括
    的規定，故行為人具有一定目的，以非法方法剝奪人之行動
    自由者，除法律別有處罰較重之規定（例如略誘及擄人勒贖
    等罪），應適用各該規定處斷外，如以使人行無義務之事，
    或妨害人行使權利為目的，而其強暴脅迫復已達於剝奪人行
    動自由之程度，即祇成立本罪，不應再依同法第三百零四條
    論處，誠以此項使人行無義務之事，或妨害人行使權利之低
    度行為，應為剝奪人行動自由之高度行為所吸收，不能以其
    目的係在使人行無義務之事，或妨害人行使權利，認為係觸
    犯刑法第302條第1項及第304條第1項之2罪名，依同法第55
    條，從一重處斷（參照最高法院29年上字第2359號判例意旨
    ）。又按刑法第302條第1項之妨害自由罪，原包括私禁及以
    其他非法方法剝奪人之行動自由而言，所謂非法方法，當包
    括強暴脅迫等情事在內，自屬包含於妨害行動自由之同一意
    念之中，縱其所為，合於刑法第305條恐嚇危害安全之情形
    ，仍應視為剝奪行動自由之部分行為，非低度之恐嚇危害安
    全罪，為高度之剝奪行動自由罪所吸收（參照最高法院74年
    臺上字第3404號判例意旨）。是核被告甲○○所為，係犯刑
    法第302條第1項之私行拘禁罪及同法第277條第1項之傷害罪
    。又本件被告甲○○於警詢時供稱：乙○○是伊舅舅，邀伊
    前去處理黃湘文與丙○○之債務（吸金）問題，「阿彬」、
    「阿豐」等人係伊邀同一起前往的，由伊及乙○○視情況指
    揮等語（警卷第18-21頁），同案被告乙○○於警詢亦供稱
    ：是伊邀同甲○○一同前去，因伊比較了解整個債務情形，
    所以「阿彬」、「阿豐」聽伊的指揮等語（警卷第13頁），
    是顯然被告甲○○與同案被告乙○○及「阿彬」、「阿豐」
    等5名成年男子，就上開犯行有犯意聯絡及行為分擔，均為
    共同正犯。公訴人雖認被告所為係以其他非法方法剝奪人之
    行動自由罪，惟按所謂以非法方法剝奪人之行動自由，係指
    施以拘禁以外之其他非法方法，妨害其行動自由而言，若將
    被害人拘禁於一定處所，繼續較久之時間，而剝奪其行動自
    由，仍屬私行拘禁行為。本件被告以3個地點接續拘禁告訴
    人，屬一個妨害自由犯行，而拘禁被告之時間達20餘小時，
    顯係拘禁告訴人於一定處所繼續較久之時間，而剝奪其行動
    自由，以上開說明，足認被告所為係私行拘禁罪而非以非法
    方法剝奪被害人之行動自由罪，是公訴人認被告所為係屬同
    條項之非法剝奪行動自由罪，尚有未洽。又被告雖有3次毆
    打告訴人之行為，惟乃接續為之，為接續犯，應僅論以傷害
    1罪。被告於私行拘禁告訴人行動自由之行為繼續中，另有
    恐嚇行為，為妨害自由之部分行為，又另有逼使告訴人簽立
    切結書之使人行無義務之事之低度行為，為私行拘禁之高度
    行為所吸收，不另論罪。
四、原審以被告犯罪事證明確，予以論罪科刑，固非無見。惟原
    審未予詳查，認被告甲○○有結夥3人以上之強盜犯行（詳
    後述不另為無罪諭知部分），尚有未合；又中華民國96年罪
    犯減刑條例業於96年7月16日施行，被告之罪刑合於減刑條
    件，原審未及適用該減刑條例諭知減刑，尚有未合；另未及
    審酌被告甲○○已與告訴人達成和解，亦有未洽。被告上訴
    否認部分罪行，固無可取，但其所辯無強盜犯行，則屬可採
    ，為有理由，是原判決既有上開可議之處，即無可維持，應
    予撤銷改判。爰審酌被告前因二次服用酒類不能安全駕駛動
    力交通工具而駕駛之公共危險犯行，經法院先後分別判處拘
    役50日、科罰金銀元2萬元之刑事犯罪紀錄，有臺灣高等法
    院被告前案紀錄表及臺灣臺中地方法院檢察署刑案資料查註
    紀錄表在卷可憑，堪認被告素行非佳，被告為他人協調處理
    債務，竟以上開之手段為之，犯罪手段至非平和、惡性非輕
    ，除對被害人生命、身體造成之危險性甚高，並使被害人心
    理蒙受恐懼陰影，危害社會秩序甚鉅，兼衡被告事後已與被
    害人丙○○達成和解，有彰化縣芬園調解委員會調解書97年
    民調字第040號調解書在卷可稽（見本院上訴審卷第48頁）
    ，及被告就本案犯行尚非居於指揮之主謀地位，暨被告之智
    識程度等一切情狀，量處如主文第2項所示之刑，以資懲儆
    。又被告犯罪之時間係在96年4月24日之前，所犯均符合中
    華民國九十六年罪犯減刑條例之減刑條件，應依該減刑條例
    第2條第1項第3款之規定，減其刑期二分之一。至扣案之門
    號0000000000號之手機一支，並無積極證據證明與被告、共
    犯為本案犯行有直接關聯，自無從宣告沒收，併予敘明。
參、不另為無罪諭知部分
一、公訴意旨另以：被告甲○○與同案被告乙○○及「阿彬」、
    阿豐」等5名成年男子等人間，於上開時地，有共同基於意
    圖為自己不法所有之犯意聯絡，以打傷及恐嚇丙○○之方式
    ，使丙○○不能抗拒，而強取丙○○所有之新台幣（下同）
    5800元、鋼筆2支及手錶6只，並強逼令丙○○簽立200萬元
    之切結書，因認被告亦涉犯刑法第330條第1項之加重強盜罪
    嫌等語。
二、按犯罪事實應依證據認定之，無證據不得認定犯罪事實；又
    不能證明被告犯罪者，應諭知無罪之判決，刑事訴訟法第15
    4條第2項、第301條第1項分別定有明文。次按所謂認定犯罪
    事實之證據，係指足以認定被告確有犯罪行為之積極證據而
    言，該項證據自須適合於被告犯罪事實之認定，始得採為斷
    罪之資料；又事實審法院對於證據之取捨，依法雖有自由判
    斷之權，然積極證據不足證明犯罪事實時，被告之抗辯或反
    證縱屬虛偽，仍不能以此資為積極證據應予採信之理由；而
    認定犯罪事實所憑之證據，無論係直接證據或間接證據，其
    為訴訟上之證明，須於通常一般之人均不致有所懷疑，而得
    確信其為真實之程度者，始得據為有罪之認定，倘其證明尚
    未達到此一程度，而有合理之懷疑存在，復無其他調查途徑
    可尋，法院即應為無罪之判決，最高法院分別著有29年上字
    第3105號、30年上字第482號、76年台上字第4986號判例可
    參。再按，告訴人之告訴，本以使被告受刑事訴追為目的，
    故其陳述是否與事實相符，自應調查其他證據，以資審認，
    苟其所為攻擊之詞，尚有瑕疵，則在此瑕疵未予究明以前，
    即不能遽採為斷罪之基礎（最高法院69年台上字第1531號判
    例參照）。末按刑事訴訟法第161條已於91年2月8日修正公
    布，其第一項規定：「檢察官就被告犯罪事實，應負舉證責
    任，並指出證明之方法。」因此，檢察官對於起訴之犯罪事
    實，應負提出證據及說服之實質舉證責任。倘其所提出之證
    據，不足為被告有罪之積極證明，或其指出證明之方法，無
    從說服法院以形成被告有罪之心證，基於無罪推定之原則，
    自應為被告無罪判決之諭知，最高法院亦著有92年台上字第
    128號判例可憑。
三、本件公訴人認被告甲○○涉犯刑法第330條第1項之加重強盜
    罪嫌，無非係以告訴人丙○○之指訴，證人曾欽章、陳毅嘉
    對丙○○如何以電話聯絡借款之經過之證述，及委託協議書
    、申請書、切結書、手錶1只等書證、物證，為其所憑之論
    據。訊據被告甲○○堅決否認有何加重強盜之犯行，辯稱：
    伊係接獲同案被告乙○○之電話，因受黃湘文之委託處理與
    告訴人丙○○間投資糾紛，而幫忙解決該項投資糾紛，並無
    不法所有之意圖，伊沒有拿丙○○所有之5800元、鋼筆2支
    ，伊於警局所查扣之手錶1只係告訴人送給伊的等語。
四、經查：
（一）按刑法上之強盜罪，以有為自己不法或第三人不法所有之
      意圖為構成要件之一，若強取財物係基於他種目的，而非
      出於不法所有之意思者，縱其行為違法，要不成立強盜罪
      （最高法院21年上字第18號判例意旨參照）。查證人黃湘
      文於94年11月底透過富貴鴻公司之業務員丙○○（原名「
      丁○○」）、陳志強，而認識富貴鴻公司之周世昌（總經
      理兼實際負責人）、何姿瑩（周世昌之妻）、林從琦（何
      姿瑩與其前夫所生之女），而投資富貴鴻有限公司4百多
      萬元，詎富貴鴻公司於95年4月間即倒閉，證人黃湘文乃
      於95年4月間，出具委託協議書、富貴鴻公司消費會員申
      請書及蔡孟珊（黃湘文女兒）合作金庫銀行帳戶等資料予
      同案被告乙○○並告知負責人周世昌、業務員丙○○等人
      之聯絡電話，而委託乙○○找出負責人周世昌或業務員丙○○以協調處理該筆投資款及約於95年5月9日晚間10時許
      ，乙○○乃連絡黃湘文並表示已找到丙○○請黃湘文前來
      ，黃湘文告以：時間已晚，其為女子不便前往，由乙○○
      協調即可等語等事實，業據證人黃湘文於原審審理時證述
      屬實，已如前述；且依證人丙○○如前所證述，同案被告
      乙○○有叫1年輕人至證人丙○○車上將皮夾拿出來，以
      資核算其中之提款卡、現金卡等可以動用的餘額約有15萬
      元，然同案被告乙○○並未將之提領等情已如上述，彈劾
      於丙○○在警詢時所陳稱，被告曾詢問其提款卡之密碼，
      於向銀行查詢後得知其所有剩餘之金額約15萬元，與他們
      認知金額差距太大，所以未遭提領等語（見警卷第24頁）
      ，顯然被告稱其因見該金額與其受委託討債之金額相去甚
      遠，而未提領等語，可資採信。再參以證人丙○○證以：
      同案被告乙○○有出示富貴鴻公司消費會員申請書，詢問
      其上是否為其簽名，並要其向黃湘文解釋、又在過程當中
      ，他們有叫我拿錢出來解決，如我不拿錢出來解決的話，
      他們會把我處理掉，叫我要打電話跟朋友調錢等語及被告
      確有要求黃湘文前來，亦如前述，暨同案被告乙○○其身
      上又有委託協議書、富貴鴻公司消費會員申請書、蔡孟珊
      合作金庫銀行帳戶存摺封面影本各一紙等物，可見同案被
      告乙○○確實係獲得黃湘文之委託處理與告訴人間投資糾
      紛，又既同案被告乙○○係受黃湘文委託而處理債務，固
      有上開犯行，然苟同案被告乙○○或被告甲○○有強盜之
      意，被告焉有未強取證人丙○○上開15萬元之理？況於處
      理過程中同案被告乙○○係以黃湘文之名義為之，其有本
      院認定之上開犯行，應係為逼迫丙○○賠償黃湘文投資款
      之損失，並無強盜罪不法所有之意圖甚明。是就證人丙○○簽立切結書同意給付200萬元予證人黃湘文之情事，既
      係受黃湘文委託協調處理債務，方法雖違法可議，然尚難
      據此即謂被告主觀上有何不法所有意圖，被告主觀上既乏
      為自己或他人不法所有之意圖，即難以加重強盜罪相繩。
（二）關於被告甲○○是否強盜告訴人之5800元、鋼筆2支及手
      錶6只乙節，被告甲○○於偵查時供稱：「（誰拿走張某
      的手錶、鋼筆及零錢？）手錶是他自願送我們的，是在蘇
      茂松家中送的…鋼筆我就不知道了，也不知有人拿他零錢
      」等語（見偵查卷第8、9頁），同案被告乙○○亦先後於
      警詢、偵查中供稱：「…在丁○○要離開（蘇茂松住處）
      之際，丁○○自己主動表示：他車上現有他公司物流的贈
      品手錶約四、五個左右，送給我朋友及甲○○等人，在要
      走之前我還請丁○○確（定）身上之物品是否有損失，當
      時丁○○表示：完全沒有損失任何東西，我才讓丁○○離
      開」等語（見警卷第10頁）、「…手錶及金錢方面我完全
      沒有跟他（指丙○○）拿，（95年5月）9日他有告知我們
      金融卡及信用卡的餘額，我們都沒有拿，我怎可能去拿幾
      千元的手錶，並且他說手錶是他們公司現在所作之贈品…
      」（見偵查卷第7、8頁）；證人蘇茂松並於原審審理時證
      稱：「當天簽完切結書之後，…約下午四點多他們（指被
      告等人）就想要離開，張先生（指丙○○）從他的包包裡
      面拿四個手錶給我、甲○○、阿豐、阿彬等人，他說這錶
      是他們公司的禮品，要送給我們」、「（在你95年5月9日
      當天到金都KTV所見及隔日凌晨甲○○等四人到你住處過
      夜，至當日下午離開，這段期間，你有無看到乙○○、甲○○、阿豐、阿彬有對張先生使用暴力毆打或是奪取張先
      生的財物？）無…」等語（見原審卷(一)第107、108頁），
      上開供述互核一致，則被告甲○○是否有拿告訴人丙○○
      之零錢、鋼筆之事實，即非無疑，而被告甲○○辯稱遭警
      查扣之手錶乃丙○○所贈送等語，亦非顯無可採。況告訴
      人即證人丙○○於警詢時初稱：「…之後就又遭該六名年
      輕人（指『阿彬』等男子）一陣毆打，同時該些年輕人到
      我車上翻找有無價值之物品及現金，從我車上拿走機械手
      錶（萬寶龍牌6只）、鋼筆（萬寶龍牌2支），及零錢約
      800元左右強行拿走，事後因我遭毆打時是躺於地上遭他
      們拳打腳踹弄髒了衣服，黃先生（乙○○所冒稱）要我脫
      下衣服到一旁清洗乾淨，然後叫一名年輕人到我車上拿衣
      服要我換下，該些年輕人並在我弄髒衣服及褲子中翻找有
      無其他物品，從我脫下的褲子右後方口袋內有約5000元左
      右一併強行拿走…」等語（見警卷第24、25頁），嗣於原
      審審理時則改證稱：「我的車子有缺少一些衣服，及向萬
      寶龍的經銷商批來的萬寶龍手錶與筆，手錶少了約10支左
      右，及少了2支萬寶龍的筆，還有現金，但是現金的金額
      無法確定」、「（這些東西如何遺失是否知道？）因為在
      工廠小房間的時候，我就發現在場的年輕人手上有戴著這
      些放在我車上的萬寶龍的手錶，身上有穿一些新的衣服，
      這些衣服是放在我車上的，且在工廠時我也有看到甲○○
      手上也有戴萬寶龍的手錶，所以這些東西應該是他們拿走
      的，且無經過我的同意，這些東西就被拿走了。」等語（
      見原審卷(一)第135、136頁），則證人丙○○就如何被取走
      財物及取走多少財物，前後之陳述不盡一致，且本件被告
      於為警查獲時，警方在其身上扣得並經丙○○指認確為遭
      取走之手錶一只，復係「AMITY」而非丙○○原指述之「
      萬寶龍」廠牌（見警卷第27、32、34頁），是證人丙○○
      所述難謂無瑕疵可指，自難盡信。因此，關於被告未經告
      訴人同意拿取告訴人所有之5800元、鋼筆2支、手錶6只乙
      節，除證人丙○○亦即告訴人之指述外，別無其他證據可
      資佐證，故尚難遽以認定確與事實相符。
五、綜上所述，本案依現有之事證，尚難認被告主觀上有何不法
    所有之意圖，及僅憑告訴人之指述或證詞即謂被告有強盜告
    訴人所有之5800元、鋼筆2支及手錶6只之犯行，依首揭說明
    ，其行為或與刑法強盜罪之構成要件尚不相當，或無從證明
    有強盜犯行，此部分應屬犯罪不能證明，依公訴意旨認此部
    分與上開論科之妨害自由部分，有方法結果之牽連關係，屬
    裁判上一罪關係，爰不另為無罪之諭知。
據上論斷，應依刑事訴訟法第369條第1項前段、第364條、第299
條第1項前段，刑法第2條第1項前段、第28條（修正前）、第302
條第1項、第277條第1項、第55條（修正前），罰金罰鍰提高標
準條例第1條（修正前），中華民國九十六年罪犯減刑條例第2條
第1項第3款、第7條，判決如主文。
本案經檢察官徐松奎到庭執行職務。
中    華    民    國    99    年    9     月    29    日
            刑事第七庭    審判長法  官  林  榮  龍
                                法  官  黃  仁  松
                                法  官  王  義  閔
上列正本證明與原本無異。
如不服本判決應於收受送達後十日內向本院提出上訴書狀，其未
敘述上訴理由者，並得於提起上訴後十日內向本院補提理由書 (
均須按他造當事人之人數附繕本)「切勿逕送上級法院」。
                                書記官  王  麗  英
中    華    民    國    99    年    9     月    29    日
附錄：本案論罪科刑法條全文
中華民國刑法第302條第1項
私行拘禁或以其他非法方法，剝奪人之行動自由者，處 5 年以
下有期徒刑、拘役或 3 百元以下罰金。
中華民國刑法第277條第1項
傷害人之身體或健康者，處 3 年以下有期徒刑、拘役或 1 千元
以下罰金。

司法院資訊處製作；財團法人民間司法改革基金會備份。
